【裁判字號】    89,上訴,1507
【裁判日期】    891220
【裁判案由】    準強盜等
【裁判全文】
臺灣高等法院高雄分院刑事判決                  八十九年度上訴字第一五七號
    上訴人
    即被告  丙○○
    指定辯護人  本院公設辯護人  李    佩   娟
右上訴人因準強盜等案件，不服臺灣高雄方法院八十九年度訴字第一二四二號中華民
國八十九年九月二十日第一審判決（起訴案號：臺灣高雄地方法院檢察署八十九年度
偵字第三六○六號年度偵字第），提起上訴，本院判決如左：
      主  文
上訴駁回。
    事  實
一、丙○○因涉犯毒品危害防治條例案件通緝在案，於民國八十八年八月十八日下午
    九時三十分許，與友人蔡總安、陳美慧及不詳年籍姓名綽號「阿文」之男子等人
    ，搭乘由梁忠平駕駛之車牌號碼ＶＳ─九一四一號自用小客車，行經國道一號公
    路員林收費站南向處時，為公路警察局員警攔車盤檢，於梁忠平下車接受盤查時
    ，丙○○等人因該自用小客車內置有第一級毒品海洛因一包，吸食器一只等物，
    且丙○○因涉犯毒品危害防治條例案件通緝在案，為免查獲及逮捕，竟由綽號「
    阿文」之男子，趁隙駕駛上開自用小客車往南逃逸。嗣在西螺交流道下，因該自
    用小客車爆胎，丙○○等人遂下車逃逸，而為警於該處一民宅內逮獲丙○○及蔡
    總安，並於車內座椅查獲上開毒品及吸食器等物，即將丙○○依法逮捕帶往警局
    查辦，為依逮捕之人。丙○○為警依法逮捕受國家監督力下，至公路警察局第三
    警察隊後，因謊稱其係楊宗明，而非丙○○，於警查驗其身份之際，趁手銬未扣
    好及警員疏於注意之際逃逸。
二、丙○○於脫逃後，另意圖為自己不法之所有，基於竊盜之犯意，於八十八年八月
    十八日下午十一時四十分許，在彰化縣埤頭鄉和豐村六號巷一二九之六號前，見
    乙○○所有車牌號碼Ｊ２─５０５５號自用小貨車，並未將鑰匙拔取，乃上車發
    動該汽車，於竊得該自用小貨車之際，適為乙○○聞聲發現並即制止，丙○○仍
    駕車欲他去，於慌亂中排錯車檔而倒車撞及圍牆，旋即下車逃逸，乙○○則尾隨
    追趕，詎丙○○竟為脫免逮捕，持客觀上足以危害人之生命身體，依社會通常觀
    念可供兇器使用拾得之木棍（角材）一支為兇器，揮擊乙○○之頭部及手臂施強
    暴，造成乙○○因而受有「頭部外傷併顏面多處挫擦傷、右手肘擦傷、雙膝挫擦
    傷、右手第五掌骨骨折」等傷害。迨丙○○於逃逸過程中跌倒，而為乙○○及附
    近聞聲而至之居民逮獲，並即交由循線趕至該處之警方巡邏車，扣押丙○○持以
    施暴之木棍一支。
三、案經內政部警政署國道公路警察局第三警察隊報請台灣彰化地方法院檢察署呈請
    台灣高等法院檢察署移送台灣高雄地方法院檢察署檢察官偵查起訴。
    理  由
一、訊據上訴人即被告丙○○直承上揭脫逃及因行竊乙○○所有車牌號碼Ｊ２─５０
    ５５號自用小貨車，被發覺仍駕車倒退，撞及圍牆，棄車逃逸，仍為乙○○逮獲
    ，旋持拾得之木棍揮擊乙○○等情不諱，惟辯以其當場施以強暴行為，係甲當防
    衛行為云云。
二、經查：
  (一)被告於警訊、偵查及台灣高雄地方法院調查、審理程序中供稱：被告搭乘梁忠平
    所駕駛之自小客車，在國道一號公路員林收費站南向處為警攔檢，梁忠平下車接
    受警察檢查時，由綽號「阿文」之男子趁隙駕車逃逸，至西螺交流道下，因該自
    用小客車左前輪爆胎，始下車逃逸，被告與蔡總安一起躲藏在一民宅內，而為追
    捕之員警逮捕，並在該自用小客車內查獲毒品等物，即為警帶往警局後，因手銬
    未扣好，且當時警員均不在場，故解開手銬趁隙逃逸，逃至彰化縣埤頭鄉和豐村
    六號巷一二九之六號前，本欲竊取被害人乙○○所有上開自用小貨車時，為乙○
    ○發現並制止，被告即下車逃逸，因怕被抓，始拾起地上木棍抵擋乙○○，而打
    傷乙○○之手部及頭部，後為乙○○及聞聲而至之附近居民逮捕等語，核與證人
    即被害人乙○○、及證人即內政部公路警察局第三警察隊員警吳榮彬及施志強證
    述之情節大致相符，證人即被害人乙○○於警訊及台灣高雄地方法院暨本院調查
    程序中證稱：其於八十八年八月十八日下午十一時四十分許，聞聲（先聞汽車發
    動之聲音，誤以為其子開車欲外出，乃質以何故欲開車，被告答以其父死亡何以
    不能開此車，因而知其係竊盜）發現被告甲竊取其所有之自用小貨車，即上前制
    止，被告於慌亂中倒車而撞及圍牆，即下車逃逸，其隨後追趕，被告拾得一木棍
    ，即以該木棍攻擊其頭部及手部，造成其受有傷害，後因附近居民聽見其喊叫而
    協助將被告逮捕等語，而證人即內政部公路警察局第三警察隊員警吳榮彬及施志
    強於台灣高雄地方法院調查程序中證述：被告為警逮捕至警局後，因不承認其係
    丙○○，於查驗其身份時，被告即趁隙逃走，後警方尋找被告時，見四、五人圍
    觀並呼叫警察，即發現被告為被害人等人逮捕，而交予警方等語。此外，復有診
    斷證明書乙紙、被害人乙○○受傷當時照片二張、上開自小貨車照片三張附卷可
    稽，及被告持以為強暴行為之木棍扣案可資佐證。從而，被告之自白核與事實相
    符，堪信為真實。
  (二)又據被告於警訊及台灣高雄地方法院院調查程序中供稱：其係怕被抓，於跌倒後
    隨手拾起木棍，並揮動木棍抵擋被害人等語，是被告顯係為脫免逮捕而當場施以
    強暴行為，而非基於防衛之意思甚明，且當時係因被告為竊盜行為，為被害人發
    現後，依現行犯規定加以逮捕，客觀上亦無現在不法侵害自無甲當防衛可言；雖
    被告於警訊時陳稱：被告受有雙腳小腿疼痛之傷害等語，惟被告對於該傷害，於
    警訊中稱係為被害人及圍捕民眾所傷，繼於偵查中改稱係警察所傷，後在台灣高
    雄地方法院審理程序中供稱：「被害人先打其背部，其始持棍子抵擋，才打傷被
    害人的頭、手部致傷」，且衡情如上開傷害為被害人及民眾所傷，於追捕過程中
    其受傷部位，應不可能在腿部。準此，被告所受傷害應係於為脫免逮捕過程中跌
    倒所致，並非為被害人及圍捕民眾所傷，故被告所辯：其係為甲當防衛，始當場
    施以強暴行為等語，顯係事後推諉之詞，不足採信。
  (三)綜據上述以觀，本件事證已臻明確，被告上開準強盜及脫逃犯行，已堪認定。
三、按刑法第三百二十九條之以強盜論，即以強盜罪相當條文處罰之意，並非專以第
    三百二十八條第一項之強盜論，故第三百三十條所謂犯強盜罪，不僅指自始犯強
    盜罪者而言，即依第三百二十九條以強盜論者，亦包括之，如此項準強盜有第三
    百二十一條第一項各款情形之一，自應依第三百三十條論處，最高法院四十二年
    台上字第五二三號著有判例可資參照。本件被告丙○○於竊得上開自用小貨車後
    ，因被事主發覺急追，為脫免逮捕，乃持客觀上足對人之生命、身體、安全構成
    威脅，具有危險性之木棍一支，擊打被害人乙○○。核被告丙○○係依法逮捕之
    人，乘隙逃脫，復行竊他人之汽車得手後，為被害人發覺，追捕之際，為脫免逮
    捕，竟持木棍當場施強暴，係犯刑法第一百六十一條第一項之脫逃罪及第三百三
    十條第一項之加重強盜罪。就竊盜為脫免逮捕而施以強暴之犯行部分，公訴人認
    被告係犯刑法第三百二十九條之準強盜罪，則容有未洽，惟起訴之基本事實相同
    ，起訴法條應予變更。其所犯上開二罪，犯意各別，行為互異，應予分論併罰。
四、原審依刑法第一百六十一條第一項、第三百三十條第一項、第五十一條第五款，
    並審酌被告曾有違反肅清煙毒條例及多次違反麻醉藥品管理條例等前科，有台灣
    高等法院被告全國前案紀錄表可按，素行非佳，為脫免逮捕，以木棍擊打被害人
    成傷，犯罪之目的、手段、所生危害，及犯後態度等一切情狀，量處準強盜罪有
    期徒刑伍年貳月，脫逃罪有期徒刑參月；定應執行刑為有期徒刑伍年肆月。並敘
    明扣案之木棍一支，雖係供犯本罪所用之物，但係被告自地上拾得，並非被告所
    有之物，已據被告供明在卷，不予宣告沒收。認事用法尚無不合，量刑亦稱妥適
    ，被告上訴意旨，仍執陳詞，否認犯準盜罪，空言指摘原判決不當，並無可取，
    為無理由，應予駁回。
據上論斷，應依刑事訴訟法第三百六十八條，判決如主文。
本案經檢察官劉翼謀到庭執行職務。
中    華    民    國     八十九     年      十二      月      二十      日
                              臺灣高等法院高雄分院刑事第四庭
                                  審判長法官  莊  鎮
                                        法官  陳吉雄
                               法官  陳啟造
右甲本證明與原本無異。
脫逃部分，不得上訴。
其餘部分如不服本判決，應於判決送達後十日內向本院提出上訴狀，其未敘述理由者
並應於提出上訴狀後十日內向本院補提理由書（須附繕本）。
                                      書記官  黃貞嘉
中    華    民    國     八十九     年      十二      月      二十二    日
脫逃部分，不得上訴；其餘部分得於十日內上訴。
附錄本案論罪科刑法條全文：
刑法第一百六十一條第一項：
  依法逮捕、拘禁之人脫逃者，處一年以下有期徒刑。
刑法第三百三十條第一項：
  犯強盜罪而有第三百二十一條第一項各款情形之一者，處五年以上十二年以下有期
  徒刑。
                                                                        Ｋ


司法院資訊處製作；財團法人民間司法改革基金會備份。
